---
date: "19/07/2020"
output: github_document
---

```{r setup, include=FALSE}
knitr::opts_chunk$set(echo = TRUE)
library(tidyverse);library(magrittr);library(readxl);library(knitr)
```

# Importando os dados
### Trazendo o .csv para dentro de um dataframe

```{r, results='hide'}
df <- read.csv("./Dados/caso_full.csv")


```

### Organizando os dados

Selecionando apenas as cidades, depois selecionando apenas as colunas de interesse e mudando o tipo da coluna de codigos do IBGE para alterarmos os nomes das cidades posteriormente. Por fim adicionamos uma coluna com os meses, separados das datas, pois é uma informação que usaremos para responder nossas perguntas.
```{r}
df <- df %>% filter(place_type == "city") %>% 
select(c("date",
         "city",
         "new_confirmed",
         "new_deaths",
         "state",
         "estimated_population_2019",
         "epidemiological_week",
         "city_ibge_code")) %>% 
  mutate(city_ibge_code = as.character(city_ibge_code)) %>% 
  mutate(Mes = substring(date,6,7))

```


Trazendo tabela com os códigos do IBGE e nomes certos das cidades
```{r}
codes <- read_excel("./Dados/Codigo_IBGE.xls")
```
Trazendo o nome correto para o Dataframe
```{r}
dfarrumado <- left_join(df,codes,by = c("city_ibge_code"="Código"))
```
Excluindo a coluna com os nomes mal formatados
```{r}
dfarrumado$city <- NULL
```
Arrumando a ordem e o nome das colunas
```{r}
df <- dfarrumado[,c(1,8,7,9,4,5,2,3)]
colnames(df) <- c("data","mes","codigo","municipio","estado","popest2019","novoscasos","novasmortes")

```

### Tabela gerada
Apenas as 6 primeiras linhas
```{r, echo = FALSE}
kable(head(df))
```






