---
title: "Importando_os_dados"
author: "Lucas Brandão"
date: "19/07/2020"
output: github_document
---

```{r setup, include=FALSE}
knitr::opts_chunk$set(echo = TRUE)
library(tidyverse);library(magrittr);library(readxl)
```

# Importando os dados
### Trazendo o .csv para dentro de um dataframe

```{r, results='hide'}
df <- read.csv("./Dados/caso_full.csv")
df2 <- read.csv("./Dados/caso.csv")

```

### Organizando os dados

Selecionando apenas as cidades, depois selecionando apenas as colunas de interesse e mudando o tipo da coluna de codigos do IBGE para alterarmos os nomes das cidades posteriormente
```{r}
df <- df %>% filter(place_type == "city") %>% 
select(c("date",
         "city",
         "new_confirmed",
         "new_deaths",
         "state",
         "estimated_population_2019",
         "epidemiological_week",
         "city_ibge_code")) %>% 
  mutate(city_ibge_code = as.character(city_ibge_code))
```


Trazendo tabela com os códigos do IBGE e nomes certos das cidades
```{r}
codes <- read_excel("./Dados/Codigo_IBGE.xls")
```
Trazendo o nome correto para o Dataframe
```{r}
dfarrumado <- left_join(df,codes,by = c("city_ibge_code"="Código"))
```
Excluindo a coluna com os nomes mal formatados
```{r}
dfarrumado$city <- NULL
```
Arrumando a ordem das colunas
```{r}
df <- dfarrumado[,c(1,6,7,8,4,5,2,3)]
```
Verificandos os tipos e as estatisticas de cada coluna e retirando valores inválidos
```{r}
summary(df)
df <- df %>% filter(new_confirmed >= 0) %>%
  filter(new_deaths >= 0)
summary(df)
```





